臺灣高等法院高雄分院刑事判決　　 95年度上更(二)字第347號
上　訴　人
即　被　告　乙○○
選任辯護人　邱江隆 律師
上列上訴人因違反毒品危害防制條例案件，不服臺灣高雄地方法
院91年度重訴字第96號中華民國92年4 月8 日第一審判決（起訴
案號：臺灣高雄地方法院檢察署91年度偵字第18037 號），提起
上訴，判決後，經最高法院第二次發回更審，本院判決如下：
     主  文
原判決關於乙○○部分撤銷。
乙○○共同運輸第二級毒品，累犯，處有期徒刑拾貳年。第二級
毒品甲基安非他命捌拾包（含包裝塑膠袋；驗前總淨重捌萬零肆
佰拾參點捌玖公克，驗後總淨重捌萬零肆佰拾貳點捌玖公克）沒
收銷燬之；未扣案運輸第二級毒品甲基安非他命所得之財物新臺
幣貳拾萬元沒收之，如全部或一部不能沒收時，以其財產抵償之
；扣案運輸第二級毒品甲基安非他命交通工具高雄港籍「滿生弘
一號」漁船壹艘（統一編號ＣＴ四─一七０七）沒收之。
     事  實
一、乙○○於民國（下同）86年間因犯傷害罪，經法院判處有期
    徒刑2 月確定，於86年12月10日易科罰金執行完畢。其係高
    雄港籍「滿生弘一號」漁船船主兼船長，明知甲基安非他命
    係毒品危害防制條例第2 條第2 項第2 款之第二級毒品，且
    係行政院公告管制進出口之物品，不得非法運輸或私運進口
    。竟於91年8 月1 日左右，在高雄市前鎮漁港附近，受綽號
    「阿狗」之不詳姓名年籍成年男子委託，同意利用其駕駛「
    滿生弘一號」漁船出海作業期間，為「阿狗」自外海向某大
    陸漁船接運甲基安非他命走私入境臺灣，代價為新台幣（下
    同）20萬元。其於同年月7 日自「阿狗」之人收受上開運毒
    代價20萬元後，旋即與該「阿狗」之男子基於共同運輸第二
    級毒品甲基安非他命入境及走私管制物品進口之犯意聯絡，
    於同年月10日13時10分許，由其擔任船長，並僱用不知情之
    船員許阿響、陳賜鴻、陳文龍（以上3 人均經本院判決無罪
    確定）隨船作業，駕駛「滿生弘一號」漁船報關出海，同月
    13日17時許，依約航行至「阿狗」所指定位於我國領海外之
    東經118 度、北緯22度附近海域，自某不詳漁船接駁甲基安
    非他命毒品4 箱（以紙箱裝成4 箱，內有以茶葉包裝方式分
    裝之甲基安非他命共80包，每包均重約1 公斤）至「滿生弘
    一號」漁船。乙○○並向許阿響、陳賜鴻、陳文龍佯稱紙箱
    內為茶葉，指示不知情之許阿響等3 人協助將該4 箱甲基安
    非他命毒品搬入前艙冰櫃藏置，其上再以冰存魚貨用之碎冰
    覆蓋掩飾。嗣於同年月15日8 時20分許，乙○○私運上開甲
    基安非他命毒品入境，自高雄港一港口安檢站進港時，經安
    檢人員發現漁船前艙覆冰無融化現象，察覺有異而上船檢查
    ，當場在前艙冰櫃內查獲上開4 箱以包裝茶葉方式包裝之甲
    基安非他命毒品共80包（驗前總淨重80,413.89 公克，驗後
    總淨重80,412. 89公克），並扣押乙○○所有運輸第二級毒
    品所使用之交通工具「滿生弘一號」漁船1 艘。
二、案經行政院海岸巡防署南部地區巡防局第五海岸巡防總隊高
    雄港一港口安檢所報請檢察官指揮偵查起訴。
      理      由
壹、證據能力之論述：按被告以外之人於審判外之言詞或書面陳
    述，除法律有規定者外，不得作為證據；又被告以外之人於
    審判外之陳述，雖不符刑事訴訟法第159條之1至第159條之4
    之規定，而經當事人於審判程序同意作為證據，法院審酌該
    言詞陳述或書面陳述作成時之情況，認為適當者，亦得為證
    據；另當事人、代理人或辯護人於法院調查證據時，知有第
    159條第1項不得為證據之情形，而未於言詞辯論終結前聲明
    異議者，視為有前項之同意，刑事訴訟法第159條第1項、第
    159條之5分別定有明文。本判決理由欄所引證據，關於傳聞
    證據部分，檢察官、被告及其辯護人，均明知有上開第159
    條第1 項除法律有特別規定外，不得作為證據之情形，惟均
    未於本院本審言詞辯論終結前聲明異議，本院審酌該等證據
    均無違法取證之情事，適當作為證據，依上開規定，均具有
    證據能力。
貳、實體方面：
一、訊據被告乙○○固坦承其以20萬元代價受綽號「阿狗」男子
    委託，利用其駕駛所有「滿生弘一號」漁船出海作業期間，
    在東經118度、北緯22度附近海域，自某不詳漁船接駁4箱物
    品私運入境，於91年8月15日8時20分許，自高雄港一港口安
    檢站進港時，為安檢人員上船查獲該4 箱物品內容物為以茶
    葉包裝方式分裝之甲基安非他命毒品共80包等事實，然仍矢
    口否認有走私、運輸甲基安非他命毒品犯行，辯稱：綽號「
    阿狗」男子當初告知是接運茶葉，伊並不知其內為甲基安非
    他命毒品，且伊迄至查獲前，均未拆開該4 箱物品察看，不
    知係毒品，該「阿狗」即是丙○○，伊不知私運之物是毒品
    等語。
二、惟查：
（一）被告於91年8月1日左右，在高雄市前鎮漁港附近，受綽號
      「阿狗」之不詳姓名年籍成年男子委託，同意利用其駕駛
      「滿生弘一號」漁船出海作業期間，為該「阿狗」之人自
      外海向某大陸漁船接駁物品私運入臺，代價為20萬元。同
      年月7 日自「阿狗」之人收受運毒代價20萬元後，旋於同
      年月10日13時10分許駕駛前揭「滿生弘一號」報關出海，
      並僱用不知情之船員許阿響、陳賜鴻、陳文龍隨船作業；
      同月13日17時許，依約航行至「阿狗」所指定之東經118
      度、北緯22度附近海域，自某不詳漁船接駁4 箱物品至「
      滿生弘一號」漁船，經指示船員許阿響、陳賜鴻、陳文龍
      協助將該4 箱物品搬入前艙冰櫃藏置，其上再以冰存魚貨
      用之碎冰覆蓋掩飾。嗣於同年月15日8 時20分許，被告駕
      駛「滿生弘一號」漁船入境，自高雄港一港口安檢站進港
      時，經安檢人員發現漁船前艙覆冰無融化現象，察覺有異
      而上船檢查，當場在前艙冰櫃內查獲該4 箱物品，起封發
      現內裝以茶葉袋包裝之白色晶體物品共80包（查獲當時每
      包均重約1 公斤，且外觀均以1 公斤重茶葉真空袋包裝，
      再以紙箱包裹成4 箱）等事實，迭據被告於警詢及檢察官
      偵查時供承不諱，復經同案被告陳賜鴻、許阿響、陳文龍
      於警詢時供述在卷（見警卷第8 至16頁），且經證人即安
      檢人員翁聖榮、賴皇源、侯百謙、葉東勳於檢察官偵查中
      及原審審理時到庭結證無訛（見偵查卷第51頁、第56頁，
      原審卷第90至93頁），並經證人即查獲本件之安檢人員陳
      賜儒、周德強於本院前審審理時到庭結證在卷（見本院上
      更(一)卷第59至64頁），亦有查獲之上揭物品扣案可佐，暨
      查獲當時起出扣案物品之照片（外放）及高雄港一港口安
      檢所檢查紀錄表、「滿生弘一號」漁船進出港檢查表、漁
      船筏清查資料卡等附卷可稽（見偵查卷第1 頁、第67頁、
      第66頁）。
（二）又上開以茶葉袋包裝之白色晶體80包，經送請內政部警政
      署刑事警察局鑑驗拆封檢視內含晶體80大包，予以編號1
      至80，經以呈色試驗法檢驗，編號1 至80均呈甲基安非他
      命陽性反應，隨機抽取編號1 、9 、27、54、72以氣相層
      析質譜分析，均檢出甲基安非他命成分，另隨機抽取編號
      1 、18、36、45、63以核磁共振分析均檢出甲基安非他命
      成分，測得甲基安非他命平均純度約百分之92，驗前總淨
      重80,413.89 公克，驗後總淨重80,412.89 公克等情，復
      有內政部警政署刑事警察局91年10月15日刑鑑字第091022
      2784號鑑驗通知書1 份在卷足稽（見偵查卷第99 頁） 。
      被告所私運之上開扣案物品，確為第二級毒品甲基安非他
      命，堪可認定。
（三）被告雖以綽號「阿狗」男子當初係告以接運茶葉，不知接
      駁之4 箱物品內裝甲基安非他命等前詞置辯，然其亦坦承
      係以20萬元代價受託運輸該批物品，但其實際運送之物品
      卻僅有4 箱，總重量亦僅80餘公斤，有上揭鑑驗通知書可
      稽，就漁船之載重而言，重量甚輕，且該4 箱物品體積及
      所占空間非大，若非違法走私之物，「阿狗」豈有願以20
      萬元之代價，委由被告以漁船運入我國境內之理。以被告
      自陳擔任船員27年、船長2 年多之將近30年航海經驗，自
      無不知之理，其明知「阿狗」託其運入台灣之物為管制進
      口物品，已屬明確。又被告自承接駁該批物品時，指示船
      員許阿響、陳賜鴻、陳文龍3 人以冰塊覆蓋等語（見偵查
      卷第45頁反面筆錄），且於本院本審審理中復供稱：該4
      箱物品要以碎冰覆蓋掩飾，是「阿狗」事先叫伊如此作，
      伊覺得怪怪的，詢問「阿狗」為何要如此做，「阿狗」說
      是茶葉等語（見本院本審卷第98頁），衡諸事理，被告既
      對「阿狗」囑其須以碎冰覆蓋一節生疑，而詢問「阿狗」
      ，則為明運輸走私該等物品之風險及刑責，自會問明始為
      同意，蓋所運之物品為何不僅影響被查獲之刑責，亦影響
      運送途中如何保存與掩飾，更係決定走私報酬之重要因素
      ，被告乃習於出海以漁船入出境台灣之人，自會問明接駁
      託運之物內容為何，以決定是否同意接運，如何接運、存
      放掩飾及報酬，更無可能任由「阿狗」以該等物品係茶葉
      等語搪塞，而不加追問，即同意以20萬元接運。況約80公
      斤之甲基安非他命，如能賣出，價值甚鉅，苟非「阿狗」
      已向被告說明所運之物為甲基安非他命，並得被告同意接
      運，自無敢含糊託由被告接運之理，良以被告若非真正同
      意接運本件甲基安非他命入境台灣，而係不知情之情況下
      同意接運，則萬一被告起疑或發現所接運者為毒品，可能
      拒運、可能報警，亦可能恐被查獲刑責重大，而中途丟包
      ，該等毒品能否順利運入台灣即難逆料，「阿狗」無必要
      亦無可能甘冒此鉅額損失之風險，委由被告漁船接運如此
      鉅量之甲基安非他命。準此，被告明知「阿狗」之人託其
      載運入境之物品為甲基安非他命毒品無訛，所辯不知毒品
      云云，自非可取。又被告於原審及本院雖其就運毒所得代
      價，改稱：僅實收8 萬元，其餘抵償積欠「阿狗」之賭債
      12 萬 元等詞，然其與「阿狗」之人言明之運毒代價為20
      萬元，且在其出海前，已由「阿狗」之人於同年月7 日左
      右交付收訖等情，除據被告遭查獲之初應高雄港一港口安
      檢人員訊問時自承明確外，被告於移送檢察官複訊時復供
      述：出海前「阿狗」給伊20萬元等語（見偵查卷第16頁）
      ，參以被告與「阿狗」並無特別交情，縱使共同賭博，是
      否願讓被告積欠12萬元賭債，實非無疑，且被告亦無法舉
      證以實其說，互核比對以觀，應以其初供較為真實可信，
      其嗣後改稱僅實得8 萬元，顯難採信。至被告雖指該「阿
      狗」之人即為丙○○，是丙○○與甲○○兄弟一起至前鎮
      漁港委託運送茶葉云云，並聲請通知丙○○、甲○○到庭
      作證，惟丙○○因本院傳拘無著，無法到庭陳述；甲○○
      目前戶籍設於基隆市中正區戶政事務所，尚因案通緝中，
      亦傳拘無著，此均有傳票回證、全戶戶籍資料查詢結果、
      臺灣高等法院被告前案紀錄表、口卡、臺灣基隆地方法院
      檢察署96年4 月11日函存卷可參（見本院卷第61、62、
      69-71、74、75、78、79、84、85頁），自無從據以為被
      告有利之認定。此外，辯護人雖聲請傳喚證人許阿響、陳
      賜鴻、陳文龍及查獲本案之安檢人員到庭作證，證明被查
      獲之4 箱物品並未拆封，外觀上無從知悉為毒品。惟該4
      箱物品並未拆封，外觀上無從知悉為毒品，有查獲過程之
      相片可稽（見外放之「滿弘生安毒走私相片記錄簿」），
      而堪認定，而本院認定被告知悉所載運入境之物為甲基安
      非他命，亦非以該4 箱物品之外觀是否足以知悉內容物為
      毒品為據，自無再傳喚許阿響、陳賜鴻、陳文龍及查獲本
      案之安檢人員到庭作證之必要，併此敘明。
（四）又被告接駁毒品之東經118 度、北緯22度海域，距離我國
      領海基線108 浬，在我國12浬領海範圍外，但屬我國經濟
      海域範圍，此有海岸巡防總局南部地區巡防局91年12月26
      日南局巡字第091016393 號函在卷可按（見原審卷第102
      至105 頁）。足認被告利用該漁船出海作業期間，航行至
      我國領海之外的海域接駁上開毒品私運進入我國國境等情
      ，至堪認定。綜上所述，被告所辯各情，無非卸責之詞。
      本件事證明確，被告上開犯行，堪以認定。
三、查甲基安非他命係屬毒品危害防制條例第2 條第2 項第2 款
    之第二級毒品，亦屬行政院依據懲治走私條例第2 條第4 項
    所頒訂「懲治走私條例公告管制物品項目及其數額」之公告
    甲項之(四)所列之管制進出口物品。核被告自我國領海外私運
    甲基安非他命進入我國境內之所為，係犯懲治走私條例第2
    條第1 項之私運管制物品進口罪及毒品危害防制條例第4 條
    第2 項之運輸第二級毒品罪。其與綽號「阿狗」之成年男子
    ，就上開犯行有犯意聯絡及行為分擔，均為共同正犯。95年
    7 月1 日起施行（下稱新法）之修正刑法第2 條第1 項規定
    ：「行為後法律有變更者，適用行為時之法律。但行為後之
    法律有利於行為人者，適用最有利於行為人之法律。」改採
    「從舊從輕」主義，係規範行為後法律變更所衍生新舊法律
    比較適用之準據法，以適用最有利於行為人之法律為原則。
    準此，法院裁判時已在新法施行之後，如新舊法條文之內容
    有所修正，除其修正係無關乎處罰之輕重或要件內容之不同
    ，而僅為其他純文字之修正，非該條所指之法律有變更者，
    依本院最近見解，可毋庸依該規定為新舊法之比較，而應依
    一般法律適用原則，適用裁判時法外，即應適用新法第2 條
    第1 項之規定，為「從舊從輕」之比較。修正前刑法第28條
    規定：「二人以上共同『實施』犯罪之行為者，皆為共同正
    犯。」新法修正為：「二人以上共同『實行』犯罪之行為者
    ，皆為共同正犯。」將舊法之「實施」修正為「實行」。原
    「實施」之概念，包含陰謀、預備、著手及實行等階段之行
    為，修正後僅共同實行犯罪行為始成立共同正犯。是新法共
    同正犯之範圍已有限縮，排除陰謀犯、預備犯之共同正犯。
    新舊法就共同正犯之範圍既因此而有變動，自屬犯罪後法律
    有變更，而非僅屬純文字修正，應有新舊法比較適用之問題
    （最高法院96年度台上字第934 號判決參照），本件無論適
    用新法或舊法，被告與「阿狗」之間既有犯意聯絡及行為分
    擔，均構成共同正犯，適用修正之新法並非較有利於被告，
    自應從舊適用修正前刑法第28條。至其持有第二級毒品甲基
    安非他命之低度行為，應為其運輸、私運之高度行為所吸收
    ，不另論其持有毒品罪。被告以一行為觸犯上開2 罪名，為
    想像競合犯，應依刑法第55條之規定論以一罪，並從一較重
    之毒品危害防制條例第4 條第1 項之運輸第二級毒品罪處斷
    。又被告前於86年間因犯傷害罪（刑法第277 條第1 項之普
    通傷害罪），經臺灣澎湖地方法院判處有期徒刑2 月，業於
    86年12月10日易科罰金執行完畢之事實，有臺灣高雄地方法
    院檢察署刑案資料查註紀錄表在卷可稽，其受有期徒刑之執
    行完畢後，5 年以內故意再犯本件有期徒刑以上之罪，應依
    修正前刑法第47條累犯之規定加重其刑，但毒品危害防制條
    例第4 條第2 項運輸第二級毒品罪法定刑無期徒刑部分，依
    法不得加重其刑，僅就其有期徒刑及罰金刑部分加重其刑。
    又被告行為後刑法第47條雖修正為同條第1 項「五年內故意
    再犯」始構成累犯，本件被告係故意再犯本案，不論依修正
    前之刑法第47條，或修正後之刑法第47條第1 項之規定，均
    構成累犯，新法對被告並無較有利之情形，應依修正前之刑
    法第47條，論以累犯，並加重其刑，
四、原審認定被告犯行明確，而予論科，固非無見，然「除簡式
    審判程序案件外，審判長就被告被訴事實為訊問者，應於調
    查證據程序之最後行之；並於調查證據完畢後，命檢察官、
    被告、辯護人就事實及法律為辯論，刑事訴訟法第二百八十
    八條第三項、第二百八十九條第一項分別定有明文（關於事
    實之訊問，修正前規定於第二百八十七條，檢察官陳述起訴
    要旨後，審判長應就被訴事實訊問被告）。亦即犯罪事實，
    應經調查證據、訊問及辯論之程序，始得為有罪之判決。又
    檢察官之起訴書，雖已依刑事訴訟法第二百六十四條第二項
    第二款規定，記載犯罪事實，但於調查被告被訴之犯罪事實
    時，應依刑事訴訟法第二百八十八條第三項（修正前應依第
    二百八十七條）規定踐行「訊問」之程序，不得僅依同法第
    一百六十四條或第一百六十五條規定，提示檢察官之起訴書
    或告以要旨，以取代「訊問」被訴事實。」（最高法院95年
    台上字第5680號判決參照），本件原審審判程序，依審判筆
    錄記載，審判長並未就上訴人被訴之犯罪事實，依法踐行「
    訊問」之程序，而僅以：「對起訴之犯罪事實有何意見？（
    告以要旨）」一語取代（見原審卷第187 頁），訴訟程序難
    謂合法；又原判決就本件包裝甲基安非他命80包之塑膠袋亦
    未敘明併予沒收銷燬，亦嫌疏漏（理由詳後述）。被告上訴
    意旨，仍執前詞，否認犯罪，指摘原判決不當，雖無理由，
    然原判決既有上開可議，仍應由本院撤銷改判。爰審酌被告
    走私運輸甲基安非他命毒品入境臺灣，且質純量多，一旦流
    入市面，將嚴重戕害國人身心健康，且危害社會治安甚鉅，
    且犯後否認犯罪，並無悔意，及其犯罪所得、動機、目的、
    智識程度暨上揭犯罪前科素行等一切情狀，量處如主文第2
    項所示之刑。扣案之甲基安非他命80包（驗前總淨重80,413
    .89 公克，驗後總淨重80,412.89 公克），係第二級毒品，
    應依毒品危害防制條例第18條第1 項前段之規定宣告沒收銷
    燬之。包裝上開甲基安非他命之塑膠袋與甲基安非他命難以
    完全析離，應併予沒收銷燬之。鑑驗耗損之甲基安非他命，
    既已滅失不存在，自毋庸宣告沒收銷燬。被告運輸第二級毒
    品甲基安非他命所得金額20萬元（未扣案），應依同條例第
    19條第1 項規定沒收之，如全部或一部不能沒收時，應以其
    財產抵償之；另高雄港籍「滿生弘一號」漁船1 艘，為被告
    所有，業經被告供明在卷，並有機漁船含船員進出港檢查表
    可按（見本院卷第92頁、警卷第29頁），並為運輸本件第二
    級毒品所使用之交通工具，依同條例第19條第3 項規定宣告
    沒收之。
五、同案被告陳賜鴻、許阿響、陳文龍業經本院上訴審判決無罪
    確定，本院爰不予論列，附此敘明。
據上論斷，應依刑事訴訟法第369 條第1 項前段、第364 條、第
299 段第1項前段、毒品危害防制條例第4 條第2 項、第18條第1
項前段、第19條第1 項、第3 項，懲治走私條例第2 條第1 項、
第11條，刑法第11條、（修正前）第28條、第55條、（修正前）
第47條，判決如主文。
本案經檢察官郭振昌到庭執行職務。
中　　華　　民　　國　　96　　年　　5 　　月　　17　　日
                  刑事第八庭    審判長法  官  李炫德
                                      法  官  陳志銘
                                      法  官  蔡國
以上正本證明與原本無異。
如不服本判決應於收受本判決後10日內向本院提出上訴書狀，其
未敘述上訴理由者，並得於提起上訴後10日內向本院補提理由書
狀（均須按他造當事人之人數附繕本）「切勿逕送上級法院」。
中　　華　　民　　國　　96　　年　　5 　　月　　17　　日
　　　　　　　　　　　　　　　　　　　書記官  顏惠華
